【裁判字號】    95,再更(一),1
【裁判日期】    951020
【裁判案由】    清償債務
【裁判全文】
臺灣高等法院花蓮分院民事判決       95年度再更(一)字第1號
再 審 原告  乙○○
訴訟代理人  李百律師
再 審 被告  台東縣太麻里農會
法定代理人  甲○○
訴訟代理人  張靜律師
上列當事人間請求清償債務事件，再審原告對於中華民國91年 1
月 8日本院90年度上更（一）字第16號確定判決提起再審，經最
高法院第1次發回更審，本院於95年9月26日言詞辯論終結，判決
如下：
    主  文
再審之訴駁回。
再審訴訟費用由再審原告負擔。
    事實及理由
一、再審原告起訴主張：伊前依據農會人事管理辦法第32條第 4
    項規定，請求再審被告給付伊遭再審被告停職期間之薪資新
    台幣（下同）3,611,223元本息，經本院以 90年度上更（一
    ）字第16號判決（下稱原確定判決）駁回伊請求被上訴人給
    付超過 926,525元本息部分之訴，並命伊返還該超過部分因
    假執行所受領之金額本息。然伊於接獲原確定判決後，始發
    現「小超人兒童遊藝場」曾有停業及更換負責人之事實，有
    未經斟酌且係可得使用之證物，原確定判決未予查明。另原
    確定判決以伊曾擔任「小超人兒童遊藝場」之負責人，認定
    該遊藝場之所得，即屬伊於停職期間之「勞務利益」，及以
    稅捐稽徵機關核計營業稅之標準，查定「小超人兒童遊藝場
    」之每月銷售額，以此銷售額逕認為伊於停職期間所受之「
    利益」，而予扣抵薪資；又已當庭裁定命再審被告提出主管
    機關覆函，卻未作處置，更消極未予適用民事訴訟法第 282
    條之1第1項等法規，其適用法規顯有錯誤。因原確定判決有
    民事訴訟法第496條第 1項第1款及第13款事由，爰對之提起
    再審之訴，並聲明（一）原確定判決關於駁回再審原告請求
    再審被告給付超過926,525元及自民國87年4月21日起至清償
    日止按年息百分之 5計算遲延利息部分；及命再審原告返還
    因假執行所受領超過926,525元及自民國87年4月21日起至清
    償日止按年息百分之 5計算遲延利息，並另給付再審被告上
    開應返還金額自民國88年 6月29日起至返還日止按年息百分
    之 5計算之利息部分均廢棄。（二）上開廢棄部分，再審被
    告之第二審上訴駁回。
二、再審被告則以：再審原告據為主張發見未經斟酌之證物或得
    使用該證物者，係指其所提之「娛樂稅稅籍管理查詢作業表
    」，惟此證據並非在前訴訟程序事實審之言詞辯論終結前已
    存在之證物，本無所謂發見，自不得以之為再審理由。又因
    「小超人兒童遊藝場」為再審原告所經營，故該遊藝場曾經
    停業再復業，查定銷售額應扣除成本、費用、損失及繳稅始
    為所得額各節，均為再審原告所親身經歷之事實，且係出諸
    再審原告所為，而此一事實就再審原告而言，無須尋求任何
    證據即已知之，則再審原告在前訴訟程序事實審言詞辯論終
    結前，明知其事由而不為主張，自有民事訴訟法第496條第1
    項但書「當事人知其事由而不為主張」情事，當不得據為再
    審事由。再最高法院雖係以再審原告之第三審上訴不合法予
    以裁定駁回，但就主管機關覆函及台東縣稅捐稽徵處90東稅
    工字第 46046號函問題，已作認定；是再審原告於前程序已
    依第三審上訴主張其事由，且其事由已受最高法院審判，為
    訴訟經濟計，當然不許再審原告復以再審之方法更為主張。
    至就「小超人兒童遊藝場」之所得，原確定判決認係屬民法
    第 487條所指之「勞務利益」，適用法規並無錯誤等語，資
    為抗辯，並聲明：再審之訴駁回。
三、經查：
（一）按民事訴訟法第496條第1項第13款所謂當事人發見未經斟
      酌之證物，係指前訴訟程序事實審之言詞辯論終結前存在
      之證物，因當事人不知有此，致未經斟酌，現始知之者或
      雖知有此證物而不能使用，現始得使用而言，言詞辯論終
      結前，尚未存在之證物或言詞辯論終結前雖已存在，然當
      事人過失而不知提出者，本無所謂發見，自不得以之為再
      審理由（最高法院29年上字第1005號判例、89年度台上字
      第 343號判決參照）。本件再審原告據為主張發見未經斟
      酌之證物或得使用該證物，係指其在前審所提之「娛樂稅
      稅籍管理查詢作業表」，及嗣經最高法院發回後在本院始
      提出之「營利事業登記抄本」。惟查：「娛樂稅稅籍管理
      查詢作業表」書證，再審原告自承：「係在91年 1月14日
      收受本院原確定判決後，才去聲請出來的」（見本院卷第
      88 、101頁）；另「營利事業登記抄本」書證，其上之列
      印日期為95年 3月15日。足認再審原告所提之「娛樂稅稅
      籍管理查詢作業表」、「營利事業登記抄本」等證物，並
      非在前訴訟程序事實審之言詞辯論終結前已存在之證物，
      本無所謂發見，自不得據以提起再審。
（二）又按對於確定終局判決主張有民事訴訟法第496條第1項所
      定各款情形之一者，固得對之提起再審之訴，惟依同條項
      但書規定，當事人已知其事由而不為主張者，即不得據以
      提起再審之訴。本件經調閱本院90年度上更（一）字第16
      號卷宗結果，再審原告自76年11月6日起，至85年5月17日
      止，經營「小超人兒童遊藝場」，期間經台東縣稅捐稽徵
      處所查定之每月銷售額為 40320元，有台東縣稅捐稽徵處
      90東稅工字第 46046號復函可稽；且再審原告亦自認前開
      「小超人兒童遊藝場」之經營場所係在其自己之住家範圍
      內，其夫陳漢明則另在國產汽車股份有限公司任職等情（
      見本院90年度上更（一）字第16號卷第75頁、第59頁反面
      至60頁正面），堪認該「小超人兒童遊藝場」確係再審原
      告所經營。則「小超人兒童遊藝場」曾有停業及更換負責
      人，與該遊藝場查定銷售額應扣除成本、費用、損失及繳
      稅始為所得額各節，均為再審原告所親身經歷之事實，且
      係出諸再審原告所為，而等事實就再審原告而言，無須尋
      求任何證據即已知之。而再審原告在前訴訟程序事實審言
      詞辯論終結前，明知其事由而不為主張，自有民事訴訟法
      第496條第1項但書「當事人知其事由而不為主張」情事，
      已不得據為再審事由。況再審被告前於88年12月15日原確
      定判決二審程序之上訴理由狀（第 9頁）上訴理由中，即
      曾依民法第 487條但書規定之同一法理，聲請命被上訴人
      （即再審原告）提出自76年11月 2日迄86年11月17日為止
      ，其經營「小超人兒童遊藝場」之收入（稅前盈餘），如
      被上訴人（即再審原告）不肯提出，請向台東縣稅捐稽徵
      處調取其申報及核課其營業稅之資料，並向財政部國稅局
      台東縣分局調取被上訴人（即再審原告）之個人綜合所得
      稅申報及核課資料，即可約略明白其轉向他處所取得之利
      益等情；然再審原告迄前程序事實審言詞辯論終結前（90
      年12月25日），歷經 2年餘，均未曾提出相關證據而為主
      張。原確定判決因之乃依台東縣稅捐稽徵處90東稅工字第
      46046 號函覆內容，以「小超人兒童遊藝場」之每月查定
      月銷售額，認定為再審原告於停職期間所受之「利益」，
      亦難謂有何違反經驗法則情形。
（三）再民法第 487條之「受僱人轉向他處服勞務所取得」或民
      法第 267條之「免給付義務所得之利益或應得之利益」，
      其立法理由雖各提及係屬「不當利益」或「不當得利」，
      惟此之不當利益或不當得利與民法第 179條所規定之不當
      得利，在性質上完全不同。蓋民法第 179條之不當得利，
      係「無法律上之原因而受利益」或「先前雖有法律上之原
      因而其後已不存在之情形而受利益」，民法第267條或487
      條之不當得利或不當利益，顯然是有法律上之原因且其後
      依然存在之情形。故民法第267條或第487條立法理由中所
      提及之不當得利或不當利益，不是真正或本質上民法第17
      9 條所規定之不當得利，而實是建立在公平正義的衡平原
      則之下，不允許因停職停薪之受僱人反而享有雙重得利，
      此之雙重得利中之一重利益，立法理由逕以「不當得利」
      或「不當利益」稱之，其實未必妥適，容易造成與民法第
      179 條不當得利之混淆，乃劉春堂教授所著「民法債編各
      論（中）」則以「不當之利益」稱之，而不曰「不當得利
      」，是較符合法條文義之說法。又從民法第267條或第487
      條之法條本身並未有不當得利明文看來，顯然是為避免雙
      重得利之規範，且性質上實為損益相抵之具體規定，故孫
      森焱教授所著「民法債編總論」乃特別以「債務人因免為
      給付義務以其勞務用於另外工作而取得之利益」為例說明
      民法第 267條（但書）之適用。況最高法院81年度台上字
      第2329條判決亦稱：「僱用人受領勞務遲延者，受僱人無
      補服勞務之義務，仍得請求報酬。但受僱人因不服勞務，
      轉向他處服勞務所取得之利益，僱用人得由報酬額內扣除
      之，為民法第 487條所明定。被上訴人謂上訴人離職後，
      即在家種植生薑10餘甲迄今云云，所稱倘非虛妄，其因服
      勞務所得利益，即非不得自應得報酬中扣除」。故原確定
      判決以再審原告擔任「小超人兒童遊藝場」之負責人，認
      定該遊藝場之所得，即屬再審原告於停職期間之「勞務利
      益」，適用法律自無不當。再審原告以原確定判決此部分
      適用法規顯有錯誤提起再審，並無理由。
（四）另最高法院92年度台上字第2107號裁定就駁回再審原告前
      程序第三審上訴之裁定理由中明白指出：「查被上訴人係
      因上訴人於停職期間兼營商業，違反農會法第27條應視同
      辭職或予以解職之規定，關係應否補發上訴人停職期間薪
      資問題，於民國80年8月26日以東麻農會字第486號函請主
      管機關臺東縣政府指示如何處置，雖被上訴人未提出覆函
      ，以明主管機關釋示內容，惟原判決業於理由欄敘明，被
      上訴人發現上訴人兼營小超人兒童遊藝場後，並未將上訴
      人解職，反於86年11月18日准許上訴人復職，參照內政部
      67年 3月14日台內社字第776339號函示，仍應補發上訴人
      停職期間之薪津等詞，就上開函旨已為上訴人有利之認定
      。上訴人指被上訴人未依原法院之命提出覆函，應認主管
      機關覆函係謂兼職並無不可，伊未違反禁止兼職規定之主
      張為真實云云，容有誤會」等語。足證原確定判決就命再
      審被告提出主管機關覆函部分，並無再審原告所主張「消
      極未予適用民事訴訟法第282條之 1第1項等法規」情事，
      再審原告此部分主張，亦無理由。
（五）綜上所述，本件再審之訴，為無理由，應予駁回。至再審
      原告提及原確定判決「不僅理由矛盾」、「不僅理由欠備
      ，亦屬理由矛盾」，惟此均非民事訴訟法第496條第1項各
      款所列之再審事由，自不得以之提起再審之訴，附此敘明
      。
四、本件事證已臻明確，兩造所為其他之主張，陳述並所提之證
    據，經審酌後，認均與本件之結論無礙，爰不一一論列，附
    此敘明。
據上論結，本件再審之訴為無理由，依民事訴訟法第78條，判決
如主文。
中    華    民    國    95    年    10    月    20    日
                        審判長法  官  林德盛
                              法  官  蔡勝雄
                              法  官  王紋瑩
以上正本係照原本作成。
如不服本判決，應於收受送達後20日內向本院提出上訴書狀，其
未表明上訴理由者，應於提出上訴後20日內向本院補提理由書狀
（均須按他造當事人之人數附繕本）上訴時應提出委任律師或具
有律師資格之人之委任狀；委任有律師資格者，另應附具律師及
格證書及釋明委任人與受任人有民事訴訟法第466條之1第 1項但
書或第2項（詳附註）所定關係之釋明文書影本。
                              書記官  劉妙娘
中    華    民    國    95    年    10    月    20    日
附註：
民事訴訟法第466條之1（第1項、第2項）：
對於第二審判決上訴，上訴人應委任律師為訴訟代理人。但上訴
人或其法定代理人具有律師資格者，不在此限。
上訴人之配偶、三親等內之血親、二親等內之姻親，或上訴人為
法人、中央或地方機關時，其所屬專任人員具有律師資格並經法
院認為適當者，亦得為第三審訴訟代理人。


司法院資訊處製作；財團法人民間司法改革基金會備份。
